【裁判字號】    97,上易,975
【裁判日期】    970722
【裁判案由】    恐嚇
【裁判全文】
臺灣高等法院臺中分院刑事判決         97年度上易字第975號
上  訴  人
即  被  告  甲○○
      （原名張意梅）
上列上訴人因恐嚇案件，不服臺灣臺中地方法院九十六年度易字
第四三六０號中華民國九十七年三月三十一日第一審判決（起訴
案號：臺灣臺中地方法院檢察署九十六年度偵字第一０四三０號
）及移送併辦（臺灣士林地方法院檢察署九十六年度偵字第一五
三八二號），提起上訴，本院判決如下：
    主  文
上訴駁回。
    事  實
一、甲○○能預見將自己申辦專屬個人使用之帳戶存摺、提款卡
    及密碼等交付予不詳身分之成年人使用，足供他人作為恐嚇
    、詐騙財物等匯款之工具，竟仍基於幫助他人恐嚇取財之不
    確定故意，於民國95年10月16日前之某日之不詳時間及地點
    ，將其所有鶯歌郵局局號000000-0帳號000000-0號帳戶之存
    摺、提款卡及密碼，交付與不詳姓名年籍之成年人，而容任
    該姓名年籍均不詳之成年人及其所屬之恐嚇取財集團使用作
    為恐嚇取財之工具。該姓名年籍均不詳之成年人及其所屬之
    恐嚇取財集團取得上開存摺及提款卡後，竟基於意圖為自己
    不法所有之犯意，於95年10月16日，先將丙○○裸照以私人
    信函寄至其公司處所，再撥打電話予丙○○恐嚇稱其與網路
    上女子有不正當之關係，要求以新臺幣（下同）250,000 元
    和解，否則會死得很難看，且將散播其裸照等詞，致丙○○
    心生畏懼，匯款20,000元至上開甲○○鶯歌郵局之帳戶內，
    且於同日，該犯罪集團成員自稱係魏夢婷男友委託之男子李
    志清，再以門號0000000000號撥打予丁○○，恐嚇稱需交付
    150, 000元、否則將公開其網愛過程之詞，致丁○○心生畏
    懼，亦匯款10,000元至上開甲○○鶯歌郵局之帳戶內，隨由
    上開恐嚇取財集團成員將上開款項均提領一空。嗣經丙○○
    、丁○○報警查悉上情。
二、案經臺中縣豐原分局報請臺灣臺中地方法院檢察署檢察官偵
    查起訴及臺北縣政府警察局淡水分局報請臺灣士林地方法院
    檢察署檢察官移送併案理。
    理  由
壹、有關證據能力部分：
一、按刑事訴訟法第159條之3規定：被告以外之人於審判中有下
    列情形之一，其於檢察事務官、司法警察官或司法警察調查
    中所為之陳述，經證明具有可信之特別情況，且為證明犯罪
    事實之存否所必要者，得為證據：一、死亡者。二、身心障
    礙致記憶喪失或無法陳述者。三、滯留國外或所在不明而無
    法傳喚或傳喚不到者。四、到庭後無正當理由拒絕陳述者。
    而本件證人即被害人丙○○、丁○○經本院合法傳喚均未於
    審判期日到庭，有證人丙○○、丁○○之送達證書附卷可稽
    ，而證人丙○○、丁○○在警訊時所為之陳述，均僅指稱係
    將款項匯入到被告之郵局帳戶，經比對被告鶯歌郵局局號00
    0000-0帳號000000-0號帳戶之交易明細後，證明證人丙○○
    、丁○○於警訊時之證述係與事實相符，本院審酌上開證據
    資料製作時之情況，尚無違法不當，且與本案均具有關連性
    ，當具有證據能力，合先敘明。
二、按現行刑事訴訟法為保障被告之反對詰問權，排除具有虛偽
    危險性之傳聞證據，以求實體真實之發見，於該法第159 條
    第 1項明定被告以外之人於審判外之言詞或書面陳述，除法
    律有規定者外，不得作為證據。又被告以外之人於審判外之
    陳述，雖不符前4條之規定（即刑事訴訟法第159條之1 至同
    條之 4），而經當事人於審判程序同意作為證據，法院審酌
    該言詞陳述或書面陳述作成時之情況，認為適當者，亦得為
    證據；當事人、代理人或辯護人於法院調查證據時，知有第
    159第1項不得為證據之情形，而未於言詞辯論終結前聲明異
    議者，視為有前項之同意，刑事訴訟法第159條之5定有明文
    。本件被告於本院行準備程序時除對證人丙○○、丁○○之
    警訊筆錄表示係屬傳聞證據外，對於其他卷內所附之證據資
    料（含言詞及書面陳述）均未表示意見，且迄於言詞辯論終
    結前，均未再主張有刑事訴訟法第159條第1項不得為證據之
    情形，有本院審判筆錄可稽，是應認已同意卷內證據均具有
    證據能力，本院審酌上開證據資料製作時之情況，尚無違法
    不當，且與本案均具有關連性，是本案後述所引用證據之證
    據能力均無疑義。
貳、有關於認定犯罪事實部分：
一、訊據上訴人即被告（以下稱：被告）甲○○對於上開鶯歌郵
    局帳戶係由其申辦使用及所有之事實固坦承不諱，惟矢口否
    認有何幫助恐嚇取財犯行，且辯稱：伊沒有幫助恐嚇取財，
    伊當時因上法院、上班及搬家等事忙碌，期間精神狀況亦不
    好，但本件鶯歌帳戶確實係遺失不見了，應係在94年下半年
    間剛搬入新的處所時遭竊，但伊因怕麻煩故未報案，因帳戶
    遺失後，所發生的任何事情，伊都不知道。且原審採證用法
    均有疏誤，依法應對伊為無罪之判決云云。經查：
(一)、上開犯罪事實，業據被害人丙○○、丁○○於警詢中分別
      指述其等遭人恐嚇並匯款之經過綦詳，且提出玉山銀行轉
      帳交易明細表、郵政國內匯款執據各 1張在卷可佐，並有
      被告之鶯歌郵局帳戶基本資料及客戶歷史交易清單各 1份
      附卷可稽。被告所稱前揭鶯歌存摺及提款卡遭竊情節，並
      無任何報案失竊或主動向鶯歌郵局辦理掛失之資料可憑，
      而其所提出房屋租賃契約書、匯款執據、扣繳憑單、臺灣
      土地銀行活期儲蓄存摺、中國信託板橋分行台幣帳戶存摺
      明細、民事判決、判決確定書、工作證明、名片、服務證
      明書、聘僱合約書、勞動契約、切結書、聲請閱卷狀、繳
      納收據、傳票、刑事簡易判決、消費金融案件協商機制違
      約通知函、無擔保債務還款計劃、民事執行處通知、法院
      公告、支付命令、民事裁定、臺灣土地銀行通知函等件，
      核與一般人日常生活所應處理之事務無異，且非足以證明
      其所稱鶯歌郵局帳戶確屬遺失為真實，再參以被告上開鶯
      歌郵局帳戶內分別有於95年6月22日辦理掛失補副、同年7
      月13日其姐夫錢復民匯款5,000元至該帳戶、同年7月19日
      核發晶片卡及自同年8月8日至 9月19日計有三筆代收票據
      ，以及自95年 9月19日至該帳戶於同年10月18日成為警示
      帳戶止，計有被告所不認識之李良益等 7人匯入款項之事
      實等紀錄，此有前揭鶯歌郵局客戶歷史交易清單 1張附卷
      可參，可見被告亦曾就上開鶯歌郵局帳戶辦理掛失補副、
      變更印鑑等事項，且截至95年 9月19日止，均有使用上開
      鶯歌郵局帳戶之事實，實難想像被告僅因怕麻煩即未辦理
      該帳戶遺失掛失等手續，是被告前揭所辯失竊、遺失之情
      節並非實情，不足採信。另衡諸時下犯罪集團成員收購取
      得人頭帳戶之常見手法，渠等利用部分民眾需款孔急或貪
      圖小利之心理因素，藉由登報或隨機搭訕招攬方式獲取存
      摺、提款卡及密碼之情形甚為常見，執行上亦無重大困難
      ，而原帳戶所有人既係出於自願提供帳戶供渠等犯罪使用
      ，事後自行凍結帳戶、變更密碼或申請將原提款卡作廢並
      補發新卡之可能性較低；相對而言，如該存摺、提款卡及
      密碼係以盜贓方式取得，則該犯罪集團成員自須承擔原帳
      戶所有人隨時報警或求助金融機構應變處理之危險，進而
      使其費心詐騙之款項入帳後，面臨無法領出之窘境。是以
      犯罪集團成員果真確有使用人頭帳戶之必要，大可透過其
      他管道平和取得並安心使用，根本毋庸竊取被告所使用帳
      戶之存摺、提款卡，徒增日後作為犯罪得款匯入帳戶時無
      從提領甚或遭警查獲之風險，益徵被告所辯前揭帳戶存摺
      、提款卡及密碼確實係遭竊、遺失，其未交付予犯罪集團
      云云，並無可取。
(二)、再按刑法第十三條所稱之故意本有直接故意（確定故意）
      與間接故意（不確定故意）之別，條文中「行為人對於構
      成犯罪之事實，明知並有意使其發生者」為直接故意，至
      於「行為人對於構成犯罪之事實，預見其發生而其發生並
      不違背其本過失（又稱疏虞過失）之區別，在於二者對構
      成犯罪之事實雖均預見其能發生，但前者對其發生並不違
      背其本意，後者則確信其不發生。而金融機構帳戶之申請
      甚為簡易方便，如係基於正當用途而有使用帳戶之必要，
      通常需用人得以自己名義申請辦理即可，本無借用他人帳
      戶掩飾資金流向之必要。倘該名取得帳戶之人非將被告提
      供之金融機構帳戶作為犯罪所得存提進出及其他不法用途
      ，豈須向被告收取存摺、提款卡供己使用？又被告率將自
      己所有金融機構帳戶交予他人使用，衡之常情，如此乖離
      常態之交易行為，就一般具有相當社會經驗之人而言，當
      可輕易預見該人取得存摺、提款卡係供作非法使用。再者
      ，蒐集他人金融機構帳戶作為被害人匯入款項之交易媒介
      ，用以隱匿真正犯罪者身分及資金流向之犯罪模式，多係
      用於詐欺、恐嚇取財之犯罪類型，此乃一般使用人頭帳戶
      常見之非法利用類型，復經大眾傳播媒體再三披露，被告
      亦無從諉為不知。則被告提供之金融機構帳戶嗣經他人用
      於恐嚇取財之不法用途，此種犯罪手法仍未逸脫於被告幫
      助他人犯罪意思之外，即屬被告所預見。而被告提供金融
      機構帳戶在先，縱已得悉可能作為上開犯罪用途，卻又容
      任該項犯罪行為之繼續實現，毫無積極取回前揭物品或其
      他主觀上認為不致發生該項犯罪結果之確信，足徵前揭犯
      罪行為自仍不違其本意，被告應具有幫助他人恐嚇取財犯
      罪之間接故意，殆無疑義。
(三)、綜上所陳，被告前揭所辯諸情顯有未洽，不足採信。本案
      事證已臻明確，被告上揭幫助恐嚇取財之犯行，應堪認定
      。
三、本件被告提供其所有上開鶯歌郵局帳戶之存摺、金融卡及密
    碼予姓名年籍均不詳之成年人及其所屬之恐嚇取財集團作為
    恐嚇取財所用，係基於幫助他人恐嚇取財之不確定故意，且
    所為屬恐嚇取財罪構成要件以外之行為，核其所為係犯刑法
    第30條第1項前段、第346條第 1項之恐嚇取財罪之幫助犯，
    爰依同法第30條第 2項規定，按正犯之刑減輕之。又被告以
    一行為交付上開鶯歌郵局帳戶資料予上述不詳姓名之成年人
    ，幫助其所屬不法犯罪集團成員於同日分別對被害人丙○○
    、丁○○為恐嚇取財之犯行，被告係以一行為觸犯二個恐嚇
    取財罪名，構成同種想像競合犯，依刑法第55條前段之規定
    ，應依情節較重者即對被害人丙○○所為之該次幫助恐嚇取
    財犯行論以一罪。另臺灣士林地方法院檢察署於97年1月2日
    所移送併辦之96年度偵字第15382 號案件，查其併辦事實與
    本件起訴事實係屬想像競合犯之裁判上一罪關係，自屬起訴
    效力所及，本院應併予審酌，附予敘明。 原審依刑法第346
    條第1項，第30條第1、2項、第55條前段、第41條第1項前段
    ，刑法施行法第1條之1，中華民國九十六年罪犯減刑條例第
    2條第1項第3款、第7條、第 9條，審酌被告提供帳戶供他人
    非法使用，使恐嚇取財集團之成員易於得手，助長恐嚇取財
    之犯罪風氣，嚴重危害社會治安，並使被害人丙○○、丁○○分別受有20,000元、10,000元之財物損失，然被告本身未
    實際參與本件恐嚇取財之犯行，可責難性較小，惟其未能坦
    承犯行，態度非佳等一切情狀，就其所犯幫助恐嚇取財，判
    處有期刑六月。又中華民國九十六年罪犯減刑條例業於96年
    7月4日公布，並自96年7月16日施行，該條例第2條明文規定
    ：「犯罪在中華民國96年4月24日以前者，除本條例另有規
    定外，依下列規定減刑：三、有期徒刑、拘役或罰金，減其
    刑期或金額二分之一」；本件被告所犯上揭幫助恐嚇取財罪
    之犯罪時間，係在96年 4月24日以前，故依上開規定，應減
    其有期徒刑二分之一，並諭知易科罰金之折算標準。核其認
    事用法均無不當，量刑亦屬妥適。被告上訴意旨仍執前詞以
    其郵局帳戶確係遺失，伊雖因怕麻煩故未報案，但帳戶遺失
    後，所發生的任何事情，伊都不知道，原審法院僅以被害人
    丙○○、丁○○二人之指述為論罪依據，在查無其他積極證
    據足以證明被告犯罪情況下，推論被告因遲未報警，致歹徒
    趁隙恐嚇被害人匯款，再以提款卡取財得逞，有間接使行為
    人取得犯罪工具存摺及提款卡之故意，實係以推測之方法，
    入人於罪，且被告無自證無罪之義務，檢察官對於起訴之犯
    罪事實，應負提出證據及說明之實質舉證責任。倘其所提出
    之證據，不足為被告有罪之積極證明，或其指出證明之方法
    ，無從說明法院以形成被告有罪之心證，基於無罪推定之原
    則，自應為被告無罪之諭知。公訴人對於本案證明犯罪事實
    存否所必要之要件未依職權調查證據，卻採非「具有較可信
    之特別情況」，認被害人陳述有其證據能力，作為本案唯一
    證據，殊難卸未依法查證之疏失。原審未根據「罪證有疑，
    利於被告」之證據法則，遽為不利於被告之認定，如此認事
    用法，被告實難甘服，請求撤銷原審判決，為無罪判決之諭
    知等為由，指摘原判決不當，均無理由（詳見上述），應予
    駁回。
據上論斷，應依刑事訴訟法第368條，判決如主文。
本案經檢察官乙○○到庭執行職務。
中    華    民    國    97    年    7     月    22    日
            刑事第九庭    審判長法  官  陳  筱  珮
                                法  官  趙  春  碧
                                法  官  許  旭  聖
上列正本證明與原本無異。
不得上訴。
                                書記官  紀  美  鈺
中    華    民    國    97    年    7     月    25    日
附錄本案論罪科刑法條依據：
刑法第346條第1項
意圖為自己或第三人不法之所有，以恐嚇使人將本人或第三人之
物交付者，處六月以上五年以下有期徒刑，得併科一千元以下罰
金。
刑法第30條
幫助他人實行犯罪行為者，為幫助犯。雖他人不知幫助之情者，
亦同。
幫助犯之處罰，得按正犯之刑減輕之。


司法院資訊處製作；財團法人民間司法改革基金會備份。
